# Nenets twol file


## Letters of the alphabet
 * **а б в г д е ё ж з и й к л м н ң о п р с т у ф х ц ч ш щ ъ ы ь э ю я** 
 * **А Б В Г Д Е Ё Ж З И Й К Л М Н Ң О П Р С Т У Ф Х Ц Ч Ш Щ Ъ Ы Ь Э Ю Я** 

 * **°:0** Directly from Tapani Salminen extra short vowel

 * **ә:а** Directly from Tapani Salminen schwa



## Archiphonemes for vowels

 * %{ауоэØ%}:а  А1:а А1:у А1:о А1:э SCHWA
 * %{ауоэиыØ%}:0 before pros

 * А2:а  

 * Ы1:о   
 * Ы1:е  

 * Ы2:э  

## Archiphonemes for glottals

 *  %{нңʼØ%}:ʼ   
 *  %{нңʼØ%}:н   
 *  %{нңʼØ%}:0   
 *  %{йнңъʼØ%}:й   
 *  %{йнңъʼØ%}:н   
 *  %{йнңъʼØ%}:ң   
 *  %{йнңъʼØ%}:ъ   
 *  %{йнңъʼØ%}:ʼ   
 *  %{йнңъʼØ%}:0   
 *  %{дˮØ%}:ˮ   
 *  %{дˮØ%}:д   
 *  %{дˮØ%}:0   
 *  С1:ˮ   
 *  С1:с   
 *  С1:0   

 *  %{ая%}:а          in Pros
 *  %{оё%}:о          in +N+Sg+Nom+PxPl3
 *  %{рл%}:0	    +N+Sg+Nom+PxSg2

 * **%{аяуюØ%}:0** хан+N+Sg+Acc+PxSg1: ханув, ханав

 * **%{увм%}:0** +N+Sg+Pros

 * **%{вм%}:0** +N+Sg+Nom+PxSg1

## triggers

 *  %^SCSG2:0     this allows n2d +V+Ind+Aor+ScSg2:%>н°%^SCSG2
 *  %^PLNOM:0     disallows i2e +N+Pl+Nom+PxDu1+Der/Cop+Ind+Aor+ScPl3
 *  %^A2O:0      
 *  %^A2I:0        

 * **%^PalVariation:0** This allows for тар%{дˮØ%}%>д%{оё%}нзь

 *  %^MLenition:0  lenition
 *  %^VowLower:0  vowel lowering ы:э у:о
 *  %^VowRaise:0  vowel raising э:ы о:у
 *  %^VowLoss:0      stem-final vowel is lost in plural accusative
 *  %^StemVowFronting:0      хасава:хасев
 *  %^VowFronting:0      хадась:хадэйнинзь
 *  %^PalLoss:0      in combination with stem-final vowel loss тёня:тён
 *  %^HardFronting:0      яля:ялэ


## Boundary symbols

 *  %>      
hash




















# Rules




**к: -> г after nasal glottal**
* *му%{нңʼØ%}%>кʼ*
* *муң%>гʼ*

* *ил°%{йнңъʼØ%}%>к°ʼ*
* *илаң%>г0ʼ*



**к: to х after Vowels**

*ты%^VowLower%>да examples:*

*тэ0%>да examples:*

*ед°%>к%{ауоэØ%}на examples:*

*ед0%>хана examples:*

*намда%^VowLoss%>к%{ауоэØ%}в examples:*

*намд00%>хав examples:*

**nTod**

*му%{нңʼØ%}%^SCSG2%>нʼ examples:*

*мун0%>дʼ examples:*

*ңум%{йнңъʼØ%}%^SCSG2%>нʼ examples:*

*ңум00%>дʼ examples:*

*ңум%{йнңъʼØ%}%^SCSG2%>н°ʼ examples:*

*ңум00%>д0ʼ examples:*

**%{нңʼØ%}:н GlottalNasalToSurface**

*му%{нңʼØ%}%>нд examples:*

*мун%>0д examples:*

*му%{нңʼØ%}%>сь examples:*

*мун0%>зь examples:*


*му%{нңʼØ%}%^SCSG2%>нʼ examples:*

*мун0%>дʼ examples:*

**%{нңʼØ%}:ң GlottalNasalToSurface**

*му%{нңʼØ%}%>кʼ examples:*

*муң%>гʼ examples:*

**%{йнңъʼØ%}:ң GlottalNasalToSurface**

*ил°%{йнңъʼØ%}%>к°ʼ examples:*

*илаң%>г0ʼ examples:*

**%{йнңъʼØ%}:н GlottalNasalToSurface**

*ил°%{йнңъʼØ%}%^SCSG2%>н examples:*

*илан0%>д examples:*


*ила%{йнңъʼØ%}%>сиˮ examples:*

*илан%>зиˮ examples:*

*ил°%{йнңъʼØ%}%>н°ʼ examples:*

*илан%>д0ʼ examples:*

*ил°%{йнңъʼØ%}%>дмʼ examples:*

*илан%>дмʼ examples:*

*илан%>дув0 examples:*

*ил0н%>дув0 examples:*


**%{йнңъʼØ%}:ъ GlottalNasalToSurface**

*ил°%{йнңъʼØ%}е examples:*

*ил0ъе examples:*

**%{нңʼØ%}:0 GlottalNasalToSurface**

*му%{нңʼØ%}%>мд examples:*

*му0%>нд examples:*

*му%{нңʼØ%}%>м°н%{ая%} examples:*

*му0%>м0на examples:*


**%{йнңъʼØ%}:0 GlottalNasalToSurface**

*ил°%{йнңъʼØ%}%^SCSG2%>н examples:*

*илан0%>д examples:*



*ил°%{йнңъʼØ%}%>°ˮ examples:*

*ила0%>0ˮ examples:*

*ил°%{йнңъʼØ%}%>°ць° examples:*

*ила0%>0ць0 examples:*

*ил°%{йнңъʼØ%}%>м°н%{ая%} examples:*

*ил00%>мана examples:*

*ил°%{йнңъʼØ%}%>н° examples:*

*ила0%>н0 examples:*

*ил°%{йнңъʼØ%}%>%{рл%}° examples:*

*ила0%>л0 examples:*

*ил°%{йнңъʼØ%}%>мд° examples:*

*ила0%>нд0 examples:*

*ңум%{йнңъʼØ%}%>мʼ examples:*

*ңув0%>мʼ examples:*

*ңум%{йнңъʼØ%}%^SCSG2%>нʼ examples:*

*ңум00%>дʼ examples:*

*ңум%{йнңъʼØ%}%>0ць examples:*

*ңув0%>аць examples:*



**%{дˮØ%}:0 GlottalNonNasalToZERO LEFT**

*мя%{дˮØ%}%^SCSG2%>нʼ examples:*

*мя00%>тʼ examples:*

*мя%{дˮØ%}%>мд° examples:*

*мя0%>0т0 examples:*

*мя%{дˮØ%}%>д%{ая%} examples:*

*мя0%>та examples:*

*мя%{дˮØ%}%^SCSG2%>нась examples:*

*мя00%>тась examples:*

*тар%^PalVariation%{дˮØ%}%>°мʼ examples:*

*тар00%>0мʼ examples:*

*тар%^PalVariation%{дˮØ%}%>%{рл%}° examples:*

*та000%>л0 examples:*


*мя%{дˮØ%}%>мд° examples:*

*мя0%>0т0 examples:*

*мя%{дˮØ%}%>д%{ая%} examples:*

*мя0%>та examples:*

*мя%{дˮØ%}%^SCSG2%>нась examples:*

*мя00%>тась examples:*

*тар%^PalVariation%{дˮØ%}%>%{рл%}° examples:*

*та000%>л0 examples:*

*тар%^PalVariation%{дˮØ%}%>мд%{ая%} examples:*

*тар00%>0та examples:*

*тар00%>0тя examples:*

RIGHT ARROW ONLY %{дˮØ%}:0

*тар%{дˮØ%}%>ми examples:*

*тарˮ%>ми examples:*

*тар0%>ми examples:*

*тар%{дˮØ%}%>ни examples:*

*тарˮ%>ни examples:*

*тар0%>ни examples:*

**С1:0 GlottalNonNasalToZERO**

*таС1%>мд° examples:*

*та0%>0т0 examples:*

*таС1%>д%{ая%} examples:*

*та0%>та examples:*

*ман°С1%>мд examples:*

*мана0%>0т examples:*

*ман°С1%>дмʼ examples:*

*мана0%>тмʼ examples:*

*таС1%^SCSG2%>нась examples:*

*та00%>тась examples:*

*ман°С1%^SCSG2%>нʼ examples:*

*мана00%>тʼ examples:*



**С1:ˮ UnderlyingToGlottal**

*ман°С1%>0в examples:*

*манаˮ%>ам examples:*

**%{дˮØ%}:ˮ UnderlyingToGlottal LEFT**

*мя%{дˮØ%}%>%{ауоэØ%}л examples:*

*мяˮ%>ал examples:*

*вар%{дˮØ%}%>вна examples:*

*варˮ%>мна examples:*


*тар%{дˮØ%} examples:*

*тарˮ examples:*


*тар%{дˮØ%} examples:*

*тарˮ examples:*

RIGHT ARROW ONLY %{дˮØ%}:ˮ

*тар%{дˮØ%}%>ми examples:*

*тарˮ%>ми examples:*

*тар0%>ми examples:*

*тар%{дˮØ%}%>ни examples:*

*тарˮ%>ни examples:*

*тар0%>ни examples:*


**%{нңʼØ%}:ʼ UnderlyingToGlottal**


**с => ц affrication after Stop**

*мя%{дˮØ%}%>сь examples:*

*мя0%>ць examples:*


*ман°С1%>сиˮ examples:*

*ман00%>циˮ examples:*

**с => з after nasal**

*му%{нңʼØ%}%>сь examples:*

*мун0%>зь examples:*

*ила%{йнңъʼØ%}%>сиˮ examples:*

*илан%>зиˮ examples:*

*ил°%{йнңъʼØ%}%>сиˮ examples:*

*ил0н%>зиˮ examples:*

*ңум%{йнңъʼØ%}%>сиˮ examples:*

*ңум0%>зиˮ examples:*

**v To m **

*ман°С1%>0в examples:*

*манаˮ%>ам examples:*


**%{рл%}:л**

*ман°С1%>0%{рл%} examples:*

*манаˮ%>ал examples:*


**%{рл%}:р**

**%{рл%}:р**


**0:а in single-syllable**
* *ман°С1%>0в*
* *манаˮ%>ам*
* *ңум%{йнңъʼØ%}%>0ць*
* *ңув0%>аць*
**°:а at end of stem**

*ед°%^SCSG2%>нʼ examples:*

*еда0%>нʼ examples:*

*ил°%{йнңъʼØ%}%>мʼ examples:*

*ила0%>мʼ examples:*

*ман°С1%>мд examples:*

*мана0%>0т examples:*

*ман°С1%>0%{рл%} examples:*

*манаˮ%>ал examples:*

*ман°С1%>0в examples:*

*манаˮ%>ам examples:*

*ман°С1%^SCSG2%>нʼ examples:*

*мана00%>тʼ examples:*


*ил°%{йнңъʼØ%}%>кʼ examples:*

*илаң%>гʼ examples:*

**ʼ:н**





Second Vowel Center
**°:у in Pros LEFT**

**ә:у in extra short to у**



**ә:о in extra short to о**



**ә:и in extra short to и**



**ә:ы in extra short to ы**



**ә:э in extra short to э**

**ә:а in extra short to а**

*ил°%{йнңъʼØ%}%>кәд examples:*

*ил0ң0гад examples:*


**0:а in Pros**

*ма%>ˮ0н examples:*

*ма0ˮан examples:*


*ма%>ˮ0м°н%{ая%} examples:*

*ма0ˮам0на examples:*

*ман°С1%>0%{рл%}° examples:*

*манаˮ0ал0 examples:*

*ман°С1%>0м° examples:*

*манаˮ0ам0 examples:*

*ман°С1%>0%{рл%}° examples:*

*манаˮ0ал0 examples:*

*ман°С1%>0м° examples:*

*манаˮ0ам0 examples:*

*хан%>м° examples:*

*хан0в0 examples:*

**0:э in Pros**

*ңэ%>ˮ0м°н%{ая%} examples:*

*ңэ0ˮэм0на examples:*

**0:о between two glottals**

*хо%>ˮ0м°н%{ая%} examples:*

*хо0ˮом0на examples:*

*я%^A2O%>ˮ0м°н%{ая%} examples:*

*ё00ˮом0на examples:*

**0:и after glottal**

*си%>ˮ0м°н%{ая%} examples:*

*си0ˮим0на examples:*

**0:ы between two glottals**

*ңы%>ˮ0м°н%{ая%} examples:*

*ңы0ˮым0на examples:*

**0:у between two glottals**

*ңу%>ˮ0м°н%{ая%} examples:*

*ңу0ˮум0на examples:*



**0:у between two glottals**


**а:я VowelPalatalization left**


**%{ая%}:я VowelPalatalization left**

**%{ая%}:я VowelPalatalization right**

*тар%^PalVariation%{дˮØ%}%>к°н%{ая%} examples:*

*тар000кана examples:*

*тар000кна examples:*

*тар000каня examples:*

*тар000кня examples:*

*тар%^PalVariation%{дˮØ%}%>д%{ая%} examples:*

*тар000та examples:*

*тар000тя examples:*


**%{оё%}:ё VowelPalatalization right**

*ню%>д%{оё%}ʼ examples:*

*ню0доʼ examples:*

*ню0дёʼ examples:*

*тар%^PalVariation%{дˮØ%}%>д%{оё%}ʼ examples:*

*тар000тоʼ examples:*

*тар000тёʼ examples:*


The rule **%{ауоэØ%} <-> у**:

*ну%>к%{ауоэØ%}рт examples:*

*ну0хурт examples:*

The rule **%{ауоэØ%} -> о**:

The rule **%{ауоэØ%} -> а**:

*намда%^VowLoss%>к%{ауоэØ%}в examples:*

*намд000хав examples:*

*мя%{дˮØ%}%>%{ауоэØ%}л examples:*

*мяˮ0ал examples:*

*му%{нңʼØ%}%>к%{ауоэØ%}на  examples:*

*муң0гана examples:*

*ед°%>к%{ауоэØ%}на examples:*

*ед00хана examples:*

**%{ауоэØ%} -> а**

**%{ауоэØ%} -> а**

*хо%>сеты%>к%{ауоэØ%}ʼ examples:*

*хо0сеты0хыʼ examples:*

**%{ауоэØ%} -> а**

*пя%^A2I%>ˮ%{ауоэØ%}н examples:*

*пи00ˮин examples:*




## VOWEL LOWERING

**i2e StemFinalYToE LEFT**


**а:э in stem-internal position**

*хадаба%^StemVowFronting%^A2I%>н examples:*

*хадэби000н examples:*

**a:o in я**


**a:i in мараңгы**

*яˮавла%^A2I%>дмʼ examples:*

*яˮавлы00дмʼ examples:*


**a:i in ңуда**

*ңуда%^A2I examples:*

*ңуди0 examples:*

*хадаба%^StemVowFronting%^A2I%>н examples:*

*хадэби000н examples:*



**о:у word-final position**


**я:и word-final position**

*пя%^A2I examples:*

*пи0 examples:*

*ңодя%^A2I examples:*

*ңоди0 examples:*

**я:е in яха**

*яха%^A2I examples:*

*еси0 examples:*


**а:у яˮавла:яˮавлу LEFT**

**а:у яˮавла:яˮавлу RIGHT**

*яˮавла%^VowRaise%>ˮ examples:*

*яˮавлу00ˮ examples:*


**а:ю яˮавла:яˮавлу**

*пэва%^VowFronting%^VowRaise%>ˮ examples:*

*пэбю000ˮ examples:*
## VOWEL LOSS

**а:ю яˮавла:яˮавлу**



**а:ю яˮавла:яˮавлу**

**я:0 Stem vowel loss in plural accusative**

*тёня%^PalLoss%^VowLoss examples:*

*тён000 examples:*



## CONSONANT CHANGES

**mToV**

*хан°%>м° examples:*

*хана0в0 examples:*

*хану0в0 examples:*

*ңум%{йнңъʼØ%}%>0ць examples:*

*ңув00аць examples:*

*ңум%{йнңъʼØ%}%>°мʼ examples:*

*ңув000мʼ examples:*

*ңум%^MLenition%>о examples:*

*ңув00о examples:*




**m loss before Labial followed by nonglottal cons or vows **

*му%{нңʼØ%}%>мд examples:*

*мун00д examples:*

*по%{йнңъʼØ%}%>мд° examples:*

*пон00д0 examples:*

*мя%{дˮØ%}%>мд° examples:*

*мя000т0 examples:*

*ңум%{йнңъʼØ%}%>м°н%{ая%} examples:*

*ңу000м0на examples:*

**н loss after glottal before д: **

*му%{нңʼØ%}%>нд examples:*

*мун00д examples:*

*по%{йнңъʼØ%}%>нд° examples:*

*пон00д0 examples:*

*мя%{дˮØ%}%>нд° examples:*

*мя000т0 examples:*

*ил°%{йнңъʼØ%}%>нд%{ая%} examples:*

*ил0н00да examples:*

*илан00да examples:*







**н loss after glottal before д: **
**r To l after nasal glottal**

*сыр%>рхавы examples:*

*сыл00хавы examples:*

**r To 0 before glottal and р or л**

*тар%^PalVariation%{дˮØ%}%>%{рл%}° examples:*

*та0000л0 examples:*

*сыр%>рхавы examples:*

*сыл00хавы examples:*



**n to t after non-nasal glottal**

*мя%{дˮØ%}%^SCSG2%>нʼ examples:*

*мя000тʼ examples:*

*ман°С1%^SCSG2%>нʼ examples:*

*мана000тʼ examples:*

*сыр%{йнңъʼØ%}%>нарахав examples:*

*сыр00тарахав examples:*


*мя%{дˮØ%}%^SCSG2%>нась examples:*

*мя000тась examples:*

*тар%^PalVariation%{дˮØ%}%^SCSG2%>нась examples:*

*тар0000тась examples:*

*ман°С1%^SCSG2%>н°ʼ examples:*

*мана000т0ʼ examples:*

**d to t after non-nasal glottal**

*мя%{дˮØ%}%>мд examples:*

*мя000т examples:*

*ман°С1%>мд examples:*

*мана000т examples:*


*мя%{дˮØ%}%>д%{ая%} examples:*

*мя00та examples:*

*мя%{дˮØ%}%>дмʼ examples:*

*мя00тмʼ examples:*

*тар%^PalVariation%{дˮØ%}%>д%{ая%} examples:*

*тар000та examples:*

*тар000тя examples:*

**b to p after non-nasal glottal**

*сырˮ%>бˮ examples:*

*сыр00пˮ examples:*


**ң:0 Before в:м +Sg+Acc+PxPl1:%>ваˮ**

*илң%>ваˮ examples:*

*ил00маˮ examples:*

The rule **ъ:0 with Conj after vowels**:


In the first context ...

In the second context ...




**ˮ:0**

*сырˮ%>бˮ examples:*

*сыр00пˮ examples:*

*сыр%^SCSG2%>накы examples:*

*сыр00такы examples:*
## Realization of glottal stops

### SURFACE CONSONANT


**х:с in яха**

*яха%^A2I examples:*

*еси0 examples:*



**С1:с GlottalNonNasalToSurface**

*ман°С1%>°ць° examples:*

*ман0с0аць0 examples:*

**%{дˮØ%}:д GlottalNonNasalToSurface**

*мя%{дˮØ%}%>°ць° examples:*

*мя00аць0 examples:*


**%{дˮØ%}:д GlottalNonNasalToSurface**






**ь:0 with  GlottalNonNasalToZERO**




